【裁判字號】    93,訴,1433
【裁判日期】    950209
【裁判案由】    租佃爭議
【裁判全文】
臺灣桃園地方法院民事判決
原      告    Ｈ○○被選定人.
              Ｉ○○被選定人.
被      告    宇○○
              亥○○
              甲○○○
              酉○○
              申○○
              戌○○
              未○○
              地○○
被      告    天○○○
兼上列9人共
同訴訟代理人  巳○○    住新竹.
被      告    玄○○    住桃園.
                        居桃園.
              黃○○    住同上.
              Ａ○○    住同上.
              Ｆ○      住同上.
              Ｇ○○    住臺南.
              Ｄ○○    住桃園.
上列6人共同
訴訟代理人    Ｂ○○    住桃園.
被      告    子○○    住新竹.
              辛○○    住新竹.
                        號
上 列 1 人
訴訟代理人    午○○    住同上
被      告    戊○○    住新竹市○區○○路128巷10號
上 列 1 人
訴訟代理人    宙○○    住同上
被      告    丙○○    住新竹市○區○○路271巷64弄16號
              己○○    住新竹市○區○○路128巷10號
              丁○○    住新竹市香山區○○○街123巷10號
              Ｃ○○    住桃園縣桃園市○○路687號6樓
              乙○○○  住臺北市松山區○○○路60巷34號4樓
              Ｋ○○    （現應為送達之處所不明）
              Ｒ○○    住新竹市○區○○路35之3號
              Ｌ○○    住臺北市○○區○○路341巷4弄7號3樓
              Ｎ○○    住桃園縣八德市○○路○段428巷17弄3
                        之1號
              Ｏ○○    住臺北縣中和市○○路75巷6弄1號5樓
上 列 1 人
訴訟代理人    Ｊ○○    住臺北縣中和市○○路75巷6弄1號4樓
被      告    Ｑ○○    住新竹市○區○○路2段60號
              Ｍ○○    （現應為送達之處所不明）
              Ｐ○○    住新竹市○區○○路35之3號
              辰○○    住臺中市○區○○街64之1號
              卯○○    住臺中市○區○○街116號
              寅○○    住同上
              癸○○    住臺中縣太平市○○路○段477巷34號
              壬○○    住臺中市○區○○路51號
              庚○○    住臺中市○區○○○街35號
              丑○○    住臺中縣霧峰鄉○○村○鄰○○街36巷
              Ｅ○○    （現應為送達之處所不明）
上列當事人間租佃爭議事件，於中華民國95年1月26日言詞辯論
終結，本院判決如下：
    主  文
原告之訴駁回。
訴訟費用由原告負擔。
    事實及理由
壹、程序方面
一、按「出租人與承租人間因耕地租佃發生爭議時，應由當地鄉
    （鎮、市、區）公所耕地租佃委員會調解；調解不成立者，
    應由直轄市或縣（市）政府耕地租佃委員會調處；不服調處
    者，由直轄市或縣（市）政府耕地租佃委員會移送該管司法
    機關，司法機關應即迅予處理，並免收裁判費用」，「前項
    爭議案件非經調解、調處，不得起訴」，耕地三七五減租條
    例第26條第1項、第2項前段定有明文。本件耕地租約之爭議
    曾由原告申請調解，分別經桃園縣新屋鄉公所耕地租佃委員
    會調解及桃園縣政府耕地租佃委員會調處，均未成立，有桃
    園縣政府檢送之租佃爭議調處不成立案全卷可憑，合先敘明
    。
二、按多數有共同利益之人，得由其中選定一人或數人，為選定
    人及被選定人全體起訴或被訴，民事訴訟法第41條第1項定
    有明文。而訴訟標的對於多數人必須合一確定者，亦與民事
    訴訟法第41條第1項所謂多數有共同利益之人之情形相當，
    自得由其中選定一人或數人為全體起訴或被訴（最高法院42
    年台上字第982號判例意旨參照）。本件原告主張渠等為系
    爭三七五租約原承租人溫泉水之繼承人，因被繼承人溫泉水
    已於77年間過世，其繼承人溫鄧河妹、溫福助、溫瑞琴、溫
    福賢、溫福慧、溫瑞琪、Ｈ○○、溫文仕、Ｉ○○（共9人
    ）共同選定Ｈ○○、Ｉ○○為當事人（原告）為全體起訴，
    有選定當事人書面1份附卷可憑（見本院卷(一)第85頁），經
    核合於前開法律之規定，故原告之起訴為合法。
三、本件被告丙○○、丁○○、Ｃ○○、乙○○○、Ｋ○○、Ｒ
    ○○、Ｎ○○、Ｑ○○、Ｍ○○、Ｐ○○、辰○○、卯○○
    、寅○○、癸○○、壬○○、庚○○、丑○○、Ｅ○○等人
    經合法通知，無正當理由未於言詞辯論期日到場，核無民事
    訴訟法第386條所列各款情形，爰依原告聲請，由其一造辯
    論而為判決。
四、按訴狀送達後，原告不得將原訴變更或追加他訴，但擴張或
    減縮應受判決事項之聲明者，不在此限，民事訴訟法第255
    條第1項第3款定有明文。本件原告起訴時原聲明「被告應就
    坐落桃園縣新屋鄉○○段北勢小段第259-內地號（重測後為
    桃園縣新屋鄉○○段第712地號)之土地，與原告續訂私有耕
    地之書面租約，並會同辦理相關登記等事宜，有關租約之租
    期及租金依耕地三七五減租條例之規定，及民國74年1月16
    日桃園縣政府核定之臺灣省桃園縣新屋鄉○○段北勢小段第
    259-內地號私有耕地租約（新鄉平字第104號）為準」。嗣
    於訴訟繫屬中變更其聲明為「被告應與原告就坐落桃園縣新
    屋鄉○○段第712 地號之土地續訂租佃期間6 年，自92年1
    月1 日起至97年12月31日止之耕地三七五租約，免租金；並
    會同辦理相關登記等事宜」，其上述所為聲明雖部分文字內
    容有變更，惟核其聲明內容之變更僅係將原聲明不明確部分
    ，變更使之特定明確，合於民事訴訟法第255 條第1 項第3
    款之規定，應予允許。
貳、實體方面
一、原告起訴主張：
  (一)原告之被繼承人溫泉水於38年6 月22日與被告之被繼承人張
    根田、魏黃坤山、張來福就舊地號為新竹縣新屋鄉平均村即
    重測前桃園縣新屋鄉○○段北勢小段第279 、259 之1 、25
    9 之3 、269 、284 、280 、259 之2 （以上土地地目為「
    田」）、及259-內（此筆土地地目為「建」，於原耕地租約
    誤載為「359-內」，嗣已經溫泉水之繼承人溫鄧河妹申請辦
    理更正登記，桃園縣政府於82年11月2 日以82府地權字第22
    2913號函同意備查，該地重測後地號為桃園縣新屋鄉○○段
    第712 地號，以下簡稱系爭建地）地號等土地，簽訂耕地三
    七五租約（新鄉平字第104 號）。原告之被繼承人溫泉水係
    與訴外人黃錦谷分別與出租人訂立租約並承租耕作，而系爭
    建地上有三合院式農舍1 棟，係原出租人依耕地三七五減租
    條例第12條之規定提供予承租人溫泉水與黃錦谷當作農舍居
    住使用（免租），此農舍分別由承租人溫泉水與黃錦谷管理
    使用各1/2 。嗣於42年間因耕者有其田條例，溫泉水及黃錦
    谷放領得前開耕地租約之田地，僅系爭建地沒有放領。茲溫
    泉水於77年間過世，原告與選定人溫鄧河妹等7 人為溫泉水
    之全體繼承人，依據耕地三七五減租條例第1 條、民法第11
    47條及第1148條之規定當然承受系爭租約之承租人地位。又
    系爭建地之原所有人張根田之繼承人嗣已將渠等就系爭建地
    之全部應有部分出售予承租人黃錦谷之繼承人（目前登記於
    被告玄○○、黃○○、Ａ○○、Ｆ○、Ｇ○○及Ｄ○○等6
    人名下）。因原告等溫泉水之繼承人願繼續耕作，並始終設
    籍於該地，每年進行翻土整地使系爭土地處於隨時可耕作之
    狀態，依耕地三七五減租條例第20條規定：「承租人願繼續
    承租者，應續訂租約。」兩造間就系爭土地應仍有租賃關係
    存在。惟被告拒絕與原告續約，爰依耕地三七五減租條例第
    6 條、第12條及第20條之規定請求如聲明所示。
  (二)並聲明：被告應與原告就坐落桃園縣新屋鄉○○段第712 地
    號之土地續訂租佃期間6 年，自92年1 月1 日起至97年12月
    31 日 止之耕地三七五租約，免租金；並會同辦理相關登記
    等事宜。
二、被告宇○○、亥○○、甲○○○、酉○○、申○○、戌○○
    、未○○、地○○、天○○○、巳○○、玄○○、黃○○、
    Ａ○○、Ｆ○、Ｇ○○、Ｄ○○、子○○、辛○○、戊○○
    、己○○、魏弘壽、Ｏ○○答辯：系爭建地地目為「建」，
    並非耕地，應無耕地三七五減租條例之適用。且上開耕地租
    約並非經全體土地所有權人同意，僅張根田與溫泉水簽訂，
    張根田乃無權處分，租約之內容亦經任意塗改，並違反民法
    第449 條不得逾20年之租賃期限規定，故系爭租約應為無效
    。又現僅黃錦谷之子即Ｂ○○等人居住於系爭土地，溫泉水
    之後人早已搬離系爭土地，亦無耕作，原告所言渠設籍於該
    地並持續翻土云云，應屬不實。若如原告所言實僅有其母為
    農婦，則原告之母亦因年老體衰需人攙扶行走，無法耕作，
    早就遷居臺北與子女同住，根本無任何繼承人實際居住於系
    爭土地。並聲明：駁回原告之訴。
三、本件被告丙○○、丁○○、Ｃ○○、乙○○○、Ｋ○○、Ｒ
    ○○、Ｎ○○、Ｑ○○、Ｍ○○、Ｐ○○、辰○○、卯○○
    、寅○○、癸○○、壬○○、庚○○、丑○○、Ｅ○○等人
    未於言詞辯論期日到場，亦未提出準備書狀作何聲明或陳述
    。
四、本院判斷：
  (一)按承租人之農舍原由出租人無條件供給者，於耕地三七五減
    租條例施行後，依該條例第12條之規定固仍應由承租人繼續
    使用，惟此項農舍使用權既係附屬於耕地之租賃關係而發生
    ，則耕地之租賃關係消滅時亦即隨之喪失，承租人自應負返
    還其農舍於出租人之義務，最高法院43年台上字第1號判例
    著有明文。
  (二)本件依系爭新鄉平字第104 號耕地三七五租約所載，於38年
    6 月22日時原約定之租賃土地坐落新竹縣新屋鄉平均村即重
    測前桃園縣新屋鄉○○段北勢小段第279 、259 之1 、259
    之3 、269 、284 、280、259之2（以上土地地目為「田」
    ）、及359-內（此筆土地地目為「建」）等地號土地，迨至
    44年間臺灣省桃園縣耕地租約登記簿所登記之租約耕地僅賸
    上開「359-內」之該筆建地（嗣溫泉水之繼承人溫鄧河妹申
    請將該地號辦理更正登記為「259-內」，桃園縣政府於82年
    11月2 日以82府地權字第222913號函同意備查），其餘上開
    田地部分，已因耕者有其田條例之實施分別為原耕地承租人
    即溫泉水放領取得乙節，有系爭耕地租約登記申請書2 紙、
    桃園縣新屋鄉公所函影本1 紙、溫鄧河妹申請書影本1 紙等
    附卷可稽，且為兩造所不爭執，堪信為真。按耕地三七五減
    租條例所定之耕地租佃，其租賃物以土地法第106 條所定之
    「農地」為限，如承租「非農地」供耕作之用，既與同條例
    所定之耕地租賃有間，即無耕地三七五減租條例規定之適用
    。準此，上開原告之被繼承人溫泉水與原地主間之耕地租賃
    關係，應係存在於重測前桃園縣新屋鄉○○段北勢小段第27
    9 、259 之1 、259 之3 、269 、284 、280 、259 之2等
    地目為「田」之農地上，又上述農地既已經溫泉水放領取得
    耕地所有權，則其上之耕地租賃關係自屬消滅。原告雖主張
    坐落於系爭建地之三合院式農舍1 棟，係原地主（即出租人
    ）依耕地三七五減租條例第12條之規定無條件提供予承租人
    溫泉水與黃錦谷作農舍使用而免租金，本件因原告仍欲續訂
    租約，故兩造間就系爭建地之租賃關係仍繼續存在云云。惟
    揆諸前開判例意旨，系爭建地上農舍之使用權既係附屬於「
    原耕地租賃關係」而發生，則於原耕地租賃關係消滅時該權
    利亦隨之喪失。本件原耕地租賃關係既因承租人溫泉水放領
    取得耕地之所有權而消滅，則原告主張其仍得繼續使用系爭
    建地及農舍並續訂耕地三七五租賃契約云云，即屬無據。
五、從而，原告本於耕地租賃之法律關係，請求被告就坐落桃園
    縣新屋鄉○○段第712地號土地，與原告續訂租佃期間6年，
    自92年1月1日起至97年12月31日止之耕地三七五租約，並會
    同辦理相關登記等事宜，為無理由，其訴應予駁回。
六、本件事證已明，兩造其餘主張陳述之方法，及未經援用之證
    據，均與本判決所為前開判斷不生影響，無庸逐一論述，附
    此敘明。
據上論結，原告之訴為無理由，依民事訴訟法第385條第1項前段
、第78條，判決如主文。
中    華    民    國    95    年    2     月    9     日
                        民事第一庭  法  官  林曉芳
以上為正本係照原本作成
如對本判決上訴，須於判決送達後20日內向本院提出上訴狀
中    華    民    國    95    年    2     月    9     日
                                    書記官  葉菽芬


司法院資訊處製作；財團法人民間司法改革基金會備份。
